ACORDAO-COMPLETO-2513657

ACÓRDÃO 2430/2021 ATA 39/2021 - PLENÁRIO

VISTOS, relatados e discutidos estes embargos de declaração opostos pela Universidade Federal de Santa Catarina (UFSC) em face do Acórdão 2728/2020-TCU-Plenário, que não conheceu de pedido de reexame interposto contra Acórdão 2196/2019-TCU-Plenário, por ser intempestivo e não apresentar fatos novos;
ACORDAM os Ministros do Tribunal de Contas da União, reunidos em sessão do Plenário, ante as razões expostas pelo Relator, em:
9.1. conhecer dos embargos de declaração opostos pela Universidade Federal de Santa Catarina em face do Acórdão 2728/2020-TCU-Plenário, excerto da Relação 31/2020-TCU-Plenário, com fundamento nos arts. 32, inciso II, e 34 da Lei 8.443/1992, e, no mérito, acolhê-los para tornar insubsistente a referida deliberação;
9.2. conhecer o pedido de reexame interposto anteriormente pela Universidade Federal de Santa Catarina contra o Acórdão 2196/2019-TCU-Plenário, com fulcro no art. 48 da Lei 8.443/1992 e nos arts. 285, §2º, c/c 286 do Regimento Interno do TCU, e, no mérito, negar-lhe provimento;
9.3. dar ciência deste acórdão à Procuradoria da República em Santa Catarina, ao Ministério da Educação, ao Fundo Nacional de Desenvolvimento da Educação e à Universidade Federal de Santa Catarina.

Embargos de declaração contra acórdão que não conheceu pedido de reexame interposto e determinou o arquivamento do processo.

Fundo Nacional de Desenvolvimento da Educação; Universidade Federal de Santa Catarina.

3. Representante/Interessados/Responsáveis/Recorrentes:
3.1. Representante: Procurador Sergio Caribé.
3.2. Interessado: Tribunal de Contas da União (00.414.607/0001-18).
3.3. Responsáveis: Alexandre Marino Costa (XXX.510.389-XX); Altair Acelon de Melo (XXX.018.709-XX); Áureo Mafra de Moraes (XXX.550.929-XX); Fernando Antonio Crocomo (XXX.307.538-XX); Fundação de Estudos e Pesquisas Socioeconômicos - Fepese (83.566.299/0001-73); Guilherme Júlio da Silva (XXX.655.289-XX); José Carlos Wanderley Dias de Freitas (XXX.266.584-XX); Lauro Cesar Nicolazzi (XXX.706.519-XX); Lúcia Helena Martins Pacheco (XXX.783.309-XX); Maria Jose Baldessar (XXX.332.509-XX); Orestes Estevan Alarcon (XXX.644.417-XX); Roselane Neckel (XXX.354.119-XX); Universidade Federal de Santa Catarina (83.899.526/0001-82).
3.4. Recorrente: Universidade Federal de Santa Catarina (83.899.526/0001-82).

13.1. Ministros presentes: Ana Arraes (Presidente), Walton Alencar Rodrigues, Benjamin Zymler, Augusto Nardes (Relator), Aroldo Cedraz, Raimundo Carreiro, Bruno Dantas, Vital do Rêgo e Jorge Oliveira.
13.2. Ministros-Substitutos presentes: Augusto Sherman Cavalcanti, Marcos Bemquerer Costa, André Luís de Carvalho e Weder de Oliveira.

AUGUSTO NARDES

Ministro João Augusto Ribeiro Nardes.

Adoto como relatório, com os ajustes de forma cabíveis, a instrução lavrada por auditor da Secretaria de Recursos (peça 113) , que contou com a anuência do corpo dirigente daquela unidade técnica (peças 114 e 115) .
"INTRODUÇÃO
Examina-se, nesta fase processual, embargos de declaração (peças 104, 111 e 112) opostos pela Universidade Federal de Santa Catarina (UFSC) em face do Acórdão 2728/2020-TCU-Plenário (peça 98) , excerto da Relação 31/2020-TCU-Plenário do Ministro João Augusto Ribeiro Nardes, cujo teor transcreve-se abaixo:
Acórdão 2728/2020-TCU-Plenário
Considerando que a Universidade Federal de Santa Catarina (UFSC) autuou, em 22/10/2019, peça intitulada 'Recurso de Reconsideração' (peça 63) contra o Acórdão 2196/2019-TCU-Plenário (peças 49, 50 e 51) ;
Considerando que, mediante o Acórdão 2196/2019-TCU-Plenário ora recorrido este Tribunal determinar a conversão destes autos em tomada de contas especial e autorizou as citações dos responsáveis;
Considerando que a recorrente foi notificada da deliberação recorrida em 4/10/2019 (peça 58) ;
Considerando que o termo inicial para contagem do prazo recursal é o dia 7/10/2019;
Considerando que o prazo para a interposição de pedido de reexame é de 15 (quinze) , nos termos do art. 286, parágrafo único, c/c art. 285, do Regimento Interno do TCU;
Considerando que o termo final para a interposição do recurso foi o dia 21/10/2019;
Considerando que o recorrente apresentou o recurso em 22/10/2019;
Considerando, dessa maneira, que o presente pedido de reexame foi apresentado intempestivamente;
Considerando que a UFSC alega (peças 63 e 94) , em síntese, que: (a) era possível (legal) a utilização de contrato, ao invés de convênio, para a execução de programa de governo envolvendo a realização de projeto, atividade, serviço, aquisição de bens ou evento de interesse recíproco, em regime de mútua cooperação entre a universidade e suas fundações de apoio; e (b) Fundação de Estudos e Pesquisas Socioeconômicos (Fepese) poderia ser ressarcida por meio de percentual fixo de remuneração, definido por acordo entre as partes (UFSC e Fepese) , para a prestação de serviços de apoio pela FEPESE na gestão administrativa e financeira para à execução do Projeto;
Considerando que a instrução da Serur (peça 95) examinou as seguintes questões: (a) se era possível (legal) a utilização de contrato, ao invés de convênio, para a execução de programa de governo envolvendo a realização de projeto, atividade, serviço, aquisição de bens ou evento de interesse recíproco, em regime de mútua cooperação entre a universidade e suas fundações de apoio; e (b) se a UFSC pode estabelecer por meio de ato normativo um percentual fixo para fins de ressarcimento em decorrência do uso, por parte da FEPESE, dos seus bens e serviços;
Considerando que, ao examinar as questões supracitadas a Serur concluiu (peça 95, item 75) que: '[...] faz-se necessário que o uso de bens e serviços próprios da instituição apoiada seja adequadamente contabilizado para execução de projetos com participação de fundação de apoio e esteja condicionado ao estabelecimento de rotinas de justa retribuição e ressarcimento pela fundação de apoio, razão pela qual o item 9.5 do decisum deve ser mantido nos seus exatos termos';
Considerando que argumento novo ou tese jurídica nova não podem ser considerados fatos novos para fim de conhecimento de pedido de reexame com amparo no art. 32, parágrafo único, da Lei 8.443/1992, nos termos do entendimento pacífico deste Tribunal (v.g. Acórdão 2308/2019-TCU-Plenário, Rel. Walton Alencar Rodrigues; 2.860/2018-2ª Câmara, Rel. Aroldo Cedraz; e Acórdão 1760/2017-TCU-Primeira Câmara, Rel. Benjamin Zymler) ;
Considerando, assim, conforme exame empreendido pela Serur (peça 95) , cujos fundamentos incorporo às minhas razões de decidir, que a peça recursal não apresenta fatos novos supervenientes capazes de alterar o mérito da deliberação combatida;
Considerando que a UFSC encaminhou, em 13/10/2020, mediante mensagem de correio eletrônico, memoriais em que traz novamente argumentos já apresentados na peça recursal examinados pela Secretaria de Recursos (peça 95) ;
Considerando, enfim, os pareceres uniformes no âmbito da Secretaria de Recursos (peças 95, 96 e 97) no sentido de 'não conhecer do presente pedido de reexame, por ser intempestivo e não apresentar fatos novos' e 'alternativamente, conhecer do apelo e negar provimento';
Os Ministros do Tribunal de Contas da União, reunidos em Sessão do Plenário, ACORDAM, por unanimidade, com fundamento nos arts. 143, inciso IV, alínea b e § 3º; 277, inciso II, 286, parágrafo único, e 285, do Regimento Interno do TCU, em não conhecer do pedido de reexame, e em determinar o arquivamento do processo.
1. Processo TC-Processo 013.665/2016-2 (REPRESENTAÇÃO) 
1.1. Responsáveis: Alexandre Marino Costa (XXX.510.389-XX) ; Altair Acelon de Melo (XXX.018.709-XX) ; Aureo Mafra de Moraes (XXX.550.929-XX) ; Fernando Antônio Crocomo (XXX.307.538-XX) ; Fundação de Estudos e Pesquisas Socio Econômicas (83.566.299/0001-73) ; Guilherme Júlio da Silva (XXX.655.289-XX) ; José Carlos Wanderley Dias de Freitas (XXX.266.584-XX) ; Lauro Cesar Nicolazzi (XXX.706.519-XX) ; Lúcia Helena Martins Pacheco (XXX.783.309-XX) ; Maria Jose Baldessar (XXX.332.509-XX) ; Orestes Estevan Alarcon (XXX.644.417-XX) ; Roselane Neckel (XXX.354.119-XX) ; Universidade Federal de Santa Catarina (83.899.526/0001-82) 
1.2. Recorrente: Universidade Federal de Santa Catarina (83.899.526/0001-82) 
1.3. Interessado: Tribunal de Contas da União (00.414.607/0001-18) 
1.4. Órgão/Entidade: Fundo Nacional de Desenvolvimento da Educação; Universidade Federal de Santa Catarina
1.5. Relator: Ministro Augusto Nardes
1.6. Representante do Ministério Público: não atuou.
1.7. Relatora da deliberação recorrida: Ministra Ana Arraes
1.8. Unidades Técnicas: Secretaria de Recursos (Serur) ; Secretaria de Controle Externo da Educação (SecexEduc) .
1.9. Representação legal: Carolina Kalthoff Salvador de Oliveira (255865/OAB-SP) e outros, representando Universidade Federal de Santa Catarina; Joel de Menezes Niebuhr (12639/OAB-SC) , representando Lauro Cesar Nicolazzi.
1.10. Determinações/Recomendações/Orientações: não há.
	HISTÓRICO
Cuidam os autos de representação (peça 1) formulada pelo Ministério Público junto ao Tribunal de Contas da União (MPTCU) , a respeito de possíveis irregularidades ocorridas nos Termos de Cooperação 7.171/2010 e 16.912/2012, firmados entre o Fundo Nacional de Desenvolvimento da Educação (FNDE) e a Universidade Federal de Santa Catarina (UFSC) .
O Termo de Cooperação 7.171/2010, no valor de R$ 1.383.834,30, teve por objetivo a criação de um tradutor braile em tempo real, voltado para deficientes visuais, possibilitando o acesso a diversas mídias, como cardápios, materiais pedagógicos, documentos públicos, jornais, revistas, livros, informativos técnicos, entre outros (peça 1, p. 12) . 
Já o Termo de Cooperação 16.912/2012, no valor de R$ 4.500.000,00, objetivou a pesquisa e o desenvolvimento de dispositivos portáteis de tradução braile em tempo real, com avaliação dos resultados de sua inserção em ambientes da educação pública, associada com a avaliação de portais educacionais acessíveis (peça 1, p. 17) .
Após o regular desenvolvimento dos autos, o Plenário deste Tribunal de Contas da União (TCU) , por meio do Acórdão 2.196/2019 (peça 49) , deu ciência a UFSC que 'a execução de programa de governo envolvendo a realização de projeto, atividade, serviço, aquisição de bens ou evento de interesse recíproco, em regime de mútua cooperação entre a universidade e suas fundações de apoio, deve ser feita por meio de convênio, e não contrato' e que 'o uso de bens e serviços próprios da instituição apoiada deve ser adequadamente contabilizado para execução de projetos com participação de fundação de apoio e está condicionado ao estabelecimento de rotinas de justa retribuição e ressarcimento pela fundação de apoio', nos termos dos itens 9.4 e 9.5 do decisum. 
Por meio do Acórdão 2728/2020, excerto da Relação 31/2020-TCU-Plenário do Ministro João Augusto Ribeiro Nardes (peça 98) , o Plenário deste Tribunal não conheceu do pedido de reexame (peça 63) interposto pela UFSC, juntamente com as razões complementares ao apelo (peça 94) , por ser intempestivo e não apresentar fatos novos.
Nesta oportunidade, compete-nos examinar os embargos de declaração (peças 104, 111 e 112) opostos pela UFSC, nos termos do despacho do Ministro João Augusto Ribeiro Nardes (peça 107) . 
	ADMISSIBILIDADE
A UFSC foi notificada do Acórdão 2728/2020-TCU-Plenário (peça 98) em 19/11/2020, por meio de ciência do Ofício 63107/2020-TCU/Seproc (peça 102) . 
Os embargos foram opostos também no dia 19/11/2020, conforme protocolo de recebimento do documento 66.380.955-2 (peça 104) . Assim, resta evidente a sua tempestividade.
Em conformidade com o art. 287, caput, do RI/TCU, os embargos de declaração devem ser utilizados quando houver obscuridade, omissão ou contradição em acórdão do Tribunal, devendo o embargante apontar o vício que pretende impugnar no corpo da decisão. 
No caso em exame, a UFSC alega 'omissão e contradição, sobretudo no que tange à fundamentação e a posterior conclusão pelo não conhecimento do pedido de reexame' e 'obscuridade configurada em decorrência da ausência de ressalva de que não houve vedação à realização do instrumento jurídico de Contrato entre a UFSC e as Fundações de Apoio, nos termos da Lei nº 8.958/94' (peça 104, p. 2) .
Sabe-se que, para o conhecimento de embargos de declaração, faz-se necessário o atendimento dos chamados requisitos gerais dos recursos - interesse, singularidade, tempestividade, legitimidade e adequação.
Ressalta-se, ainda, que se exclui do juízo de admissibilidade o exame, ainda que em cognição superficial, da existência em si da obscuridade, omissão ou contradição na deliberação recorrida, nos termos dos Acórdão 1349/2015-TCU-Plenário, Rel. Ministro Vital do Rêgo, e 14.039/2018-1ª Câmara, Rel. Ministro José Mucio Monteiro, sendo suficiente, para fins de conhecimento, a indicação dos pontos omissos e contraditórios, nos termos do Acórdão 108/2019-TCU-Plenário, Rel. Ministro Walton Alencar Rodrigues.
Considerando, então, que o embargante indicou os pontos que seriam omissos e contraditórios no Acórdão 2728/2020-TCU-Plenário (Relação 31/2020-TCU-Plenário do Ministro João Augusto Ribeiro Nardes) , verifica-se que os requisitos de admissibilidade foram atendidos, nos termos do art. 34 da Lei 8.443/1992.
Por outro lado, elucida-se que os presentes embargos não se prestam para esclarecer, por falta de clareza ou obscuridade, o Acórdão 2196/2019-TCU-Plenário, Rel. Ministra Ana Arraes (peça 49) , em face da preclusão temporal. Explica-se.
É que a UFSC tinha o prazo legal de 10 (dez) dias estabelecido no art. 34 da LO/TCU para embargar o Acórdão 2196/2019-TCU-Plenário, a contar da ciência deste decisum. Ou seja, quando interpôs o pedido de reexame (peça 63) em face dessa deliberação, a Universidade acabou reconhecendo, por vias indiretas, a ausência de omissão, contradição ou obscuridade na deliberação a quo, conforme entendimento contido no voto condutor do Acórdão 2309/2017-TCU-Plenário, proferido pelo Ministro João Augusto Ribeiro Nardes. Em síntese, houve a preclusão temporal em relação ao Acórdão 2196/2019-TCU-Plenário quanto à interposição de embargos. 
Assim, não será objeto de análise dos presentes embargos a alegação de que o item 9.5 do Acórdão 2196/2019-TCU-Plenário foi 'omisso', 'obscuro' ou que acarretou 'insegurança jurídica' por não ter feito nenhuma ressalva de que não pretendeu vedar a assinatura de contratos entre a UFSC e suas Fundações de Apoio, com respaldo na Lei nº 8.958/1994.  
	MÉRITO
	Delimitação
Constitui objeto do recurso definir se o Acórdão 2728/2020-TCU-Plenário, excerto da Relação 31/2020-TCU-Plenário do Ministro João Augusto Ribeiro Nardes, foi:
omisso, ao não se analisar a circunstância de a procuradora da UFSC somente ter tido vista eletrônica no dia 21/10/2019, quando vencia o prazo recursal; e
contraditório, pelo fato de o pedido de reexame já ter sido conhecido anteriormente pelo Ministro-Relator em juízo de admissibilidade.
	Da análise da omissão em face da ausência de análise da circunstância de a Procuradora Federal da UFSC somente ter tido vista eletrônica no dia 21/10/2019 (peças 104, p. 3-4) 
A UFSC, por meio da Procuradora Federal, alega que 'apresentou, em 17/10/2019, petição protocolada pessoalmente na Sede da Unidade deste Egrégio Tribunal de Contas na cidade de Florianópolis, uma vez que o primeiro cadastro eletrônico à época exigia a presença física do representante extrajudicial à uma unidade do Tribunal, formulando pedido de prorrogação de prazo para interposição de recurso' (peça 111, p. 2, item 4) , tendo formulado pedido de vistas na mesma data (peça 61) .
Aduz que 'a única representante extrajudicial da recorrente designada pela Advocacia Geral da União (AGU) somente teve o acesso aos autos deferido por este Egrégio Tribunal de Contas da União na parte da tarde do último dia de prazo recursal' (peça 104, p. 2) , conforme e-mail encaminhado por servidora deste Tribunal (peças 104, p. 3, e 112) .
Questiona o entendimento deste Secretaria, acerca da impossibilidade de dilação do prazo recursal, e assevera que o Código de Processo Civil admite, de forma excepcional, a prorrogação de prazo; que 'o rol não é taxativo, admitindo-se a prorrogação em outras hipóteses, dependendo do caso concreto, principalmente nas situações em que se configurar cerceamento à defesa' (peça 111, p. 2, item 11) e que o próprio judiciário admite a devolução do prazo, conforme decisões transcritas (peça 111, p. 2-3) .
Sustenta, então, que o Acórdão 2728/2020-TCU-Plenário (peça 98) , excerto da Relação 31/2020-TCU-Plenário do Ministro João Augusto Ribeiro Nardes, foi omisso diante dessa circunstância, qual seja: o não deferimento de acesso aos autos pelo próprio TCU.
	Análise 
Este auditor, quando da instrução do pedido de reexame, ressaltou (peça 95) :
A UFSC, representada pela Advocacia Geral da União (AGU) , apresentou, em 17/10/2019, pedido de prorrogação de prazo para interposição de recurso, justificando o pleito na 'complexidade da matéria', 'diversidade e dinâmica de atos a serem praticados' e no não acesso aos autos até aquela data (peça 60) . 
Como se vê, a UFSC alegou, em 17/10/2019, que não tinha tido acesso aos autos até àquela época, por meio do pedido de dilação de prazo para interposição do pedido de reexame (peça 60) .   
Sabe-se que o fato alegado e não provado é o mesmo que fato inexistente, conforme antiga máxima expressa no seguinte brocardo jurídico 'allegatio et non probatio quasi non allegatio' (alegar e não provar é quase não alegar) . 
Naquela ocasião, o documento constante na peça 112 não constava nos autos. Nesta oportunidade, além de reiterar o fato, a embargante carreia aos autos e-mail da Central de Atendimento ao Cidadão da Seproc, das 14:26h do dia 21/10/2019, direcionado a Procuradora Federal que subscreve os embargos, com a informação de que 'foi concedida vista eletrônica no processo TC Processo 013.665/2016-2' (peça 112) .
Pois bem. Este auditor, quando da instrução do pedido de reexame, deixou assente que o art. 313 da Lei 13.105, de 2015, Código de Processo Civil, admite a suspensão da prática de atos processuais, inclusive do prazo para interposição de recurso, tendo inclusive sugerido a normatização da matéria na Resolução 170, de 2004, deste Tribunal (vide peça 95, p. 6, itens 17 e 18) . 
Cabe ressaltar que esse Tribunal entende ser possível a suspensão do prazo recursal quando a solicitação de cópia/vista dos autos não for atendida no dia do requerimento, conforme entendimento contido nos Acórdão 1463/2009-TCU-Segunda Câmara, Rel. Ministro Raimundo Carreiro; 6.811/2010-2ª Câmara, Rel. Ministro Benjamin Zymler; e 3.857/2011-2ª Câmara, Rel. então Ministro Ubiratan Aguiar.
Assim, considerando o lapso temporal entre o pedido de vista eletrônica (dia 17/10/2019) e o dia da sua concessão (dia 21/10/2019) e que aquele pedido de reexame era intempestivo por somente 1 (hum) dia, entende-se que aquele apelo era, na verdade, tempestivo.
	Da análise acerca da alegação de contrariedade entre o despacho preliminar de conhecimento do pedido de reexame e a decisão de não conhecimento contida no decisum embargado
A UFSC alega 'contradição em se negar o conhecimento do pedido de reexame já conhecido em juízo de admissibilidade pelo Exmo. Ministro JOÃO AUGUSTO RIBEIRO NARDES' (peça 104, p. 4) .
	Análise 
O juízo de admissibilidade é categoria que pertence à teoria geral do processo e se aplica ao procedimento postulatório. Nos termos do inciso XIV do art. 2 da Resolução-TCU nº 259, de 2014, o exame de admissibilidade é a 'análise realizada em expediente apresentado ao Tribunal, com o objetivo de verificar a existência dos requisitos genéricos e específicos referentes à matéria a que se refira, de forma a subsidiar a decisão quanto ao conhecimento ou não pelo relator ou colegiado'. No caso dos recursos, consiste na possibilidade de o mérito recursal ser apreciado, caso preenchidos os requisitos de admissibilidade. 
Esse exame de admissibilidade recursal não se esgotou quando esta Secretaria realizou, com fulcro no art. 50 da referida resolução, o exame preliminar de admissibilidade (peças 69 e 70) , tampouco quando o Ministro-Relator sorteado para o recurso, João Augusto Ribeiro Nardes, apreciou a sua admissibilidade (peça 72) , com fundamento no art. 278 do RI/TCU.
É que 'prevalece, na doutrina brasileira, a concepção de que a decisão judicial que reconhece a presença dos requisitos de admissibilidade do processo (a decisão de saneamento e organização do processo, pela qual o magistrado declara a regularidade do processo) não se submete à preclusão: enquanto pendente o processo, será sempre possível o controle ex officio dos requisitos de admissibilidade, inclusive com o reexame daqueles que já houverem sido objeto de decisão judicial' (grifos acrescidos) , conforme nos ensina Didier.
	CONCLUSÃO
A UFSC solicitou acesso aos autos em 17/10/2019 e somente o obteve em 21/10/2019. Nesse interregno de 4 (quatro) dias houve a suspensão do prazo para interpor recurso, nos termos do entendimento deste Tribunal de Contas da União.
Assim sendo, faz-se mister conhecer dos presentes embargos e dar-lhes efeitos infringentes a fim de conhecer o pedido de reexame interposto anteriormente, porquanto era tempestivo.
No mérito, ratifica-se a proposta contida na peça 95 no sentido de negar provimento aquele pedido de reexame. 
	PROPOSTA DE ENCAMINHAMENTO
Diante do exposto, submetem-se os autos à consideração superior, com posterior encaminhamento ao Gabinete do Relator, propondo:
0. conhecer dos embargos opostos pela Universidade Federal de Santa Catarina, com fundamento nos arts. 32, II, e 34 da Lei nº 8.443/1992, e, no mérito, acolhê-los para tornar insubsistente o Acórdão 2728/2020-TCU-Plenário, excerto da Relação 31/2020-TCU-Plenário do Ministro João Augusto Ribeiro Nardes; e
0. conhecer, com fulcro no art. 48 da Lei 8.443, de 1992 e nos arts. 285, §2º, c/c 286 do RI/TCU, o pedido de reexame interposto anteriormente pela Universidade Federal de Santa Catarina, e, no mérito, ratificar a proposta de mérito contida na instrução da peça 95, no sentido de negar-lhe provimento; 
0. dar ciência da deliberação que vier a ser proferida por esta Corte à Procuradoria da República em Santa Catarina, ao Ministério da Educação, ao Fundo Nacional de Desenvolvimento da Educação e à Universidade Federal de Santa Catarina." (grifos no original) .
É o relatório.

8.1. Carolina Kalthoff Salvador de Oliveira (255865/OAB-SP) e outros, representando Universidade Federal de Santa Catarina.
8.2. Joel de Menezes Niebuhr (12639/OAB-SC), representando Lauro Cesar Nicolazzi.

Não atuou.

REPRESENTAÇÃO. IRREGULARIDADES NOS TERMOS DE COOPERAÇÃO REALIZADOS PELO FNDE COM A UFSC. SUBCONTRATAÇÃO IRREGULAR. PATENTE DE PRODUTO CUSTEADO POR RECURSOS PÚBLICOS REGISTRADA POR EMPRESA PRIVADA. CONVERSÃO DO PROCESSO EM TOMADA DE CONTAS ESPECIAL. AUDIÊNCIA. CITAÇÃO. CIÊNCIA. PEDIDO DE REEXAME NÃO CONHECIDO, POR SER INTEMPESTIVO E NÃO APRESENTAR FATOS NOVOS (ACÓRDÃO 2.728/2020). EMBARGOS DE DECLARAÇÃO CONHECIDOS E ACOLHIDOS PARA TORNAR INSUBSISTENTE O ACÓRDÃO 2.728/2020. PEDIDO DE REEXAME INTERPOSTO ANTERIORMENTE CONHECIDO E PROVIMENTO NEGADO.

REPRESENTAÇÃO (REPR)

Secretaria de Recursos (Serur).

Os presentes autos cuidam de representação (peça 1) formulada pelo Ministério Público junto ao Tribunal de Contas da União (MPTCU) , a respeito de possíveis irregularidades ocorridas nos Termos de Cooperação 7.171/2010 e 16.912/2012, firmados entre o Fundo Nacional de Desenvolvimento da Educação (FNDE) e a Universidade Federal de Santa Catarina (UFSC) .
2.	No âmbito desta representação, após o regular desenvolvimento dos autos, o Plenário desta Corte de Contas, por meio do Acórdão 2.196/2019, Relatora Ministra Ana Arraes (peça 49) : i) conheceu da representação e a considerou procedente; ii) determinou a conversão dos autos em TCE e autorizou a citação de responsáveis, consoante item 9.2 do acórdão e seus subitens; iii) determinou a realização de audiência de responsáveis, conforme item 9.3 da decisão e seus subitens; iv) deu ciência à UFSC que "a execução de programa de governo envolvendo a realização de projeto, atividade, serviço, aquisição de bens ou evento de interesse recíproco, em regime de mútua cooperação entre a universidade e suas fundações de apoio, deve ser feita por meio de convênio, e não contrato" e que "o uso de bens e serviços próprios da instituição apoiada deve ser adequadamente contabilizado para execução de projetos com participação de fundação de apoio e está condicionado ao estabelecimento de rotinas de justa retribuição e ressarcimento pela fundação de apoio", nos termos dos itens 9.4 e 9.5 do decisum; v) deu ciência da decisão à Procuradoria da República em Santa Catarina, ao Ministério da Educação, ao Fundo Nacional de Desenvolvimento da Educação e à Universidade Federal de Santa Catarina; e vi) apensou estes autos ao processo de TCE a ser instaurado.
3.	Irresignada com a referida deliberação, a UFSC interpôs pedido de reexame (peça 63) , que, por meio do Acórdão 2.728/2020, excerto da Relação 31/2020-TCU-Plenário, de minha relatoria (peça 98) , não foi conhecido, juntamente com as razões complementares ao apelo (peça 94) , por ser intempestivo e não apresentar fatos novos.
4.	Aprecia-se, nesta fase processual, embargos de declaração (peças 104, 111 e 112) opostos pela Universidade Federal de Santa Catarina (UFSC) em face do mencionado Acórdão 2728/2020-TCU-Plenário.
5.	Tendo em vista os argumentos apresentados na peça recursal, constitui objeto dos embargos de declaração verificar se o Acórdão 2728/2020-TCU-Plenário foi omisso ao não analisar a circunstância de a Procuradora da UFSC somente ter tido vista eletrônica no dia 21/10/2019, quando vencia o prazo recursal; e contraditório, pelo fato de o pedido de reexame já ter sido conhecido anteriormente pelo Ministro Relator em juízo de admissibilidade.
6.	Ao analisar as alegações apresentadas pelo embargante, consoante itens 19 a 33 da instrução da Serur de peça 113, reproduzida no relatório precedente, a unidade técnica especializada concluiu, in verbis:
34.		A UFSC solicitou acesso aos autos em 17/10/2019 e somente o obteve em 21/10/2019. Nesse interregno de 4 (quatro) dias houve a suspensão do prazo para interpor recurso, nos termos do entendimento deste Tribunal de Contas da União.
35.		Assim sendo, faz-se mister conhecer dos presentes embargos e dar-lhes efeitos infringentes a fim de conhecer o pedido de reexame interposto anteriormente, porquanto era tempestivo.
36.		No mérito, ratifica-se a proposta contida na peça 95 no sentido de negar provimento aquele pedido de reexame. 
7.	Alicerçada nessas conclusões, a Serur propõe: a) conhecer dos embargos opostos pela Universidade Federal de Santa Catarina (UFSC) e, no mérito, acolhê-los para tornar insubsistente o Acórdão 2728/2020-TCU-Plenário; b) conhecer o pedido de reexame interposto anteriormente pela UFSC e, no mérito, ratificar a proposta de mérito contida na instrução da peça 95, no sentido de negar-lhe provimento; e c) dar ciência da deliberação à Procuradoria da República em Santa Catarina, ao Ministério da Educação, ao Fundo Nacional de Desenvolvimento da Educação e à UFSC.
8.	De plano, conheço dos presentes embargos de declaração, satisfeitos os requisitos de admissibilidade aplicáveis à espécie.
9.	No mérito dos presentes embargos de declaração, acompanho as conclusões e propostas da Serur, cujos fundamentos adoto como minhas razões de decidir, sem prejuízo de tecer comentários sobre alguns dos aspectos que considero mais importantes.
10.	De fato, verifico que a UFSC, por meio de sua Procuradoria Federal, apresentou, em 17/10/2019, petição protocolada pessoalmente na Sede da Unidade do TCU na cidade de Florianópolis, formulando pedido de prorrogação de prazo para interposição de recurso (peça 60) , tendo formulado pedido de vista na mesma data (peça 61) .
11.	Verifico, também, que o referido pedido de vista foi concedido nos termos do e-mail da Central de Atendimento ao Cidadão da Secretaria de Gestão de Processos - Seproc, datado de 21/10/2019 (peça 112) , ou seja, no último dia para a interposição do recurso.
12.	Tendo em vista que o Tribunal entende ser possível a suspensão do prazo recursal quando a solicitação de cópia/vista dos autos não for atendida no dia do requerimento, conforme entendimento contido nos Acórdão 1463/2009-TCU-Segunda Câmara, Rel. Ministro Raimundo Carreiro; 6.811/2010-2ª Câmara, Rel. Ministro Benjamin Zymler; e 3.857/2011-2ª Câmara, Rel. Ministro Ubiratan Aguiar, considero, em linha com a Serur, que o pedido de reexame interposto pela UFSC era, na verdade, tempestivo.
13.	Assim, conheço dos presentes embargos, dou-lhes efeitos infringentes a fim de tornar insubsistente o Acórdão 2728/2020-TCU-Plenário e, consequentemente, conheço do pedido de reexame interposto anteriormente (peça 63) , porquanto era tempestivo.
14.	Uma vez considerado tempestivo o recurso anteriormente interposto, desnecessário tecer maiores considerações acerca da alegada contradição entre o despacho preliminar de peça 72, que conheceu do recurso, e a deliberação ora embargada, que não o conheceu.
15.	Como bem registrado pela unidade técnica especializada, prevalece, na doutrina brasileira, a concepção de que a decisão que reconhece a presença dos requisitos de admissibilidade do processo não se submete à preclusão, ou seja, enquanto pendente o processo, será sempre possível o controle ex officio dos requisitos de admissibilidade, inclusive com o reexame daqueles que já houverem sido objeto de decisão.
16.	Dessa forma, conhecido o pedido de reexame anteriormente interposto pela UFSC, passo ao exame de seu mérito. 
17.	Tendo em vista os argumentos apresentados pela UFSC no recurso de peça 63, juntamente com as razões complementares ao apelo (peça 94) , constitui objeto do pedido de reexame definir se: i) era possível (legal) a utilização de contrato, ao invés de convênio, para a execução de programa de governo envolvendo a realização de projeto, atividade, serviço, aquisição de bens ou evento de interesse recíproco, em regime de mútua cooperação entre a universidade e suas fundações de apoio; e ii) a UFSC pode estabelecer por meio de ato normativo um percentual fixo para fins de ressarcimento em decorrência do uso, por parte da FEPESE, dos seus bens e serviços.
18.	Observa-se que o recurso interposto pela UFSC objetiva que o Tribunal reconheça a legalidade da utilização de instrumento contratual para regular a relação entre as IFES e as fundações de apoio, sobretudo no presente caso, e, também, a possibilidade de estabelecimento de percentual fixo de remuneração, definido por acordo entre as partes, para fins de ressarcimento da UFSC em decorrência do uso dos bens e serviços de sua propriedade utilizados pela FEPESE, ou seja, ela contesta os subitens 9.4 e 9.5 da deliberação recorrida, a seguir transcritos:
9.4. dar ciência à Universidade Federal de Santa Catarina de que a execução de programa de governo envolvendo a realização de projeto, atividade, serviço, aquisição de bens ou evento de interesse recíproco, em regime de mútua cooperação entre a universidade e suas fundações de apoio, deve ser feita por meio de convênio, e não contrato, nos termos do Decreto 6.170/2007 e da jurisprudência desta Corte de Contas;
9.5. dar ciência à Universidade Federal de Santa Catarina que, em conformidade com o art. 6º da Lei 8.958/1994 c/c o art. 9º, § 2º, do Decreto 7.423/2010, o uso de bens e serviços próprios da instituição apoiada deve ser adequadamente contabilizado para execução de projetos com participação de fundação de apoio e está condicionado ao estabelecimento de rotinas de justa retribuição e ressarcimento pela fundação de apoio;
19.	Ao analisar os argumentos apresentados pelo recorrente, consoante itens 24 a 66 da instrução da Serur de peça 95, a unidade técnica especializada concluiu, in verbis:
A Lei 8.958, de 1994, estatui que as fundações de apoio podem celebrar convênios ou contratos, sendo que estes por meio de dispensa de licitação para a "contratação de instituição brasileira incumbida regimental ou estatutariamente da pesquisa, do ensino ou do desenvolvimento institucional, ou de instituição dedicada à recuperação social do preso, desde que a contratada detenha inquestionável reputação ético-profissional e não tenha fins lucrativos", nos termos do inciso XIII do caput do art. 24 da Lei nº 8.666, de 21 de junho de 1993, com as IFES.
É pacífico na doutrina, na jurisprudência deste Tribunal de Contas da União e em âmbito judicial, que convênio é o ajuste entre o poder público e entidades públicas ou privadas para a realização de objetivos de interesse comum, mediante mútua colaboração.
A ciência, com conteúdo de determinação, contida no item 9.4 do Acórdão 2.169/2019, direcionada pelo Plenário deste Tribunal à UFSC foi no sentido de que "a execução de programa de governo envolvendo a realização de projeto, atividade, serviço, aquisição de bens ou evento de interesse recíproco, em regime de mútua cooperação entre a universidade e suas fundações de apoio, deve ser feita por meio de convênio, e não contrato, nos termos do Decreto 6.170/2007 e da jurisprudência desta Corte de Conta" (grifos acrescidos, vide peça 49) . 
Assim, quando a relação entre a UFSC e a fundação apoio for caracterizada por um ajuste que envolva interesse recíproco, em regime de mútua cooperação, a relação jurídica entre ambas deve ser regulada por meio de convênio, conforme "ciência" exarada no item 9.4 do Acórdão 2169/2019-TCU-Plenário. Ou seja, o decisum não vedou a UFSC de assinar contrato com as fundações de apoio, mas tão somente ressaltou que este é cabível quando houver interesses contrapostos na relação jurídica entre as partes envolvidas.
O Decreto 7.423/2010 estabeleceu, no art. 6º, §1º, inciso II, que "os projetos desenvolvidos com a participação das fundações de apoio devem ser baseados em plano de trabalho, no qual sejam precisamente definidos (...) os recursos da instituição apoiada envolvidos, com os ressarcimentos pertinentes, nos termos do art. 6º da Lei 8.958, de 1994.
Nessa toada, é o plano de trabalho que, previamente, detalha e contabiliza o custo dos bens e serviços da IFES que serão utilizados pela Fundação de Apoio, estabelecendo dessa forma rotinas de justa retribuição e ressarcimento pela fundação de apoio.
Assim sendo, faz-se necessário que o uso de bens e serviços próprios da instituição apoiada seja adequadamente contabilizado para execução de projetos com participação de fundação de apoio e esteja condicionado ao estabelecimento de rotinas de justa retribuição e ressarcimento pela fundação de apoio, razão pela qual o item 9.5 do decisum deve ser mantido nos seus exatos termos. 
20.	Dessa forma, quanto ao mérito do pedido de reexame interposto anteriormente pela UFSC, fundamentado nas conclusões acima transcritas, a Serur propõe conhecer do apelo e negar provimento, e dar ciência da decisão à Procuradoria da República em Santa Catarina, ao Ministério da Educação, ao Fundo Nacional de Desenvolvimento da Educação e à UFSC.
21.	No mérito do pedido de reexame, acolho as conclusões e propostas da unidade técnica especializada, cujos fundamentos adoto como minhas razões de decidir, sem prejuízo de tecer as considerações a seguir.
22.	Como bem observado pela Serur, as questões que envolvem o relacionamento das Fundações de Apoio com a IFES advêm de longa data e foram, ao longo dos anos, sendo analisadas por esta Corte de Contas que, conforme obra do Procurador Federal Thomas Augusto Ferreira de Almeida, desempenhou o papel de "elemento propulsor das mudanças legislativas e, especialmente, da inclusão na legislação de instrumentos de controle e transparência", sobretudo o Acórdão 2731/2008-TCU-Plenário, Rel. Ministro Aroldo Cedraz, que "causou grande impacto no âmbito das IFES, tendo sido editada, aproximadamente dezoito meses após a deliberação, a Medida Provisória nº 495, de 19/07/2010, que em seus dispositivos legais incorporava parte significativa das determinações desta deliberação do Plenário do TCU" e que foi, posteriormente, convertida na Lei 12.394, de 15/12/2010, e alterou substancialmente a Lei 8.958, de 1994. 
23.	Considerando a adequação e profundidade com que a Serur enfrentou e rejeitou os argumentos que buscavam contestar o subitem 9.4 da deliberação recorrida, corroboro a análise daquela unidade técnica especializada e rejeito tais argumentos, uma vez que não foram suficientes para que o Tribunal reconheça a legalidade da utilização de instrumento contratual para regular a relação entre as IFES e as fundações de apoio, sobretudo no presente caso em exame.
24.	De fato, é pacífico na doutrina, na jurisprudência deste TCU e em âmbito judicial, que convênio é o ajuste entre o poder público e entidades públicas ou privadas para a realização de objetivos de interesse comum, mediante mútua colaboração.
25.	Dessa forma, como regra, a execução de programa de governo envolvendo a realização de projeto, atividade, serviço, aquisição de bens ou evento, de interesse recíproco, em regime de mútua cooperação entre universidades e fundações de apoio, deve ser feita por meio de convênio, e não de contrato. Foi esse o entendimento contido no subitem 9.4 do acordão recorrido, o qual deve ser mantido nos exatos termos.
26.	Quanto à possibilidade de estabelecimento de percentual fixo de remuneração, definido por acordo entre as partes, para fins de ressarcimento da UFSC em decorrência do uso dos bens e serviços de sua propriedade utilizados pela FEPESE, melhor sorte não socorre o recorrente.
27.	Tal questão foi adequadamente enfrentada pelo Tribunal quando da prolação do Acórdão 2196/2019-TCU-Plenário. Por seu conteúdo esclarecedor, merece destaque a análise realizada pela Secretaria de Controle Externo da Educação, consoante trecho a seguir transcrito da instrução daquela unidade técnica especializada, a qual foi acolhida pela Ministra Ana Arraes no relatório que antecede tal deliberação, in verbis:
V - Retenção de valores pela UFSC baseada em percentuais pré-estabelecidos sem relação direta com a efetiva aplicação de recursos da Ifes no Projeto
170. 	Nas duas fases do Projeto, os correspondentes contratos fundacionais firmados entre a UFSC e a Fepese continham dispositivos que impunham à fundação de apoio o dever de restituir percentuais fixos dos valores recebidos a departamentos específicos daquela Ifes, a título de ressarcimento. Essa obrigação, conforme cláusulas contratuais, decorreria da aplicação, respectivamente, das seguintes regras da própria UFSC:
a) Subcláusula Segunda da Cláusula Quarta do Contrato Fundacional 313: Resolução Normativa 03/CUn/09, de 8 de dezembro de 2009 (peça 30, p. 2-3) ; e 
b) Subcláusula Segunda da Cláusula Quarta do Contrato Fundacional 479: Art. 8º da Resolução nº 024/CUn/09, de 3 de novembro de 2009 (peça 1, p. 20-21) .
171. 	Sobre o assunto, o Tribunal, ao realizar Fiscalização de Orientação Centralizada que culminou na prolação do Acórdão 2731/2008-TCU-Plenário, fez os seguintes apontamentos, constantes do Relatório de Auditoria e reproduzidos pelo Relator do processo, o Ministro Aroldo Cedraz:
1.5 O conjunto de achados desta FOC revela a persistência e a vitalidade das distorções que corroem, com maior ou menor intensidade, os pilares do marco regulatório preconizado pela Lei nº 8.958/1994, que informa o relacionamento das IFES com suas fundações de apoio:
 (...) 
j) o instituto do ressarcimento pelo uso de bens e serviços próprios da instituição federal contratante tem sido constantemente solapado pelo estabelecimento de percentuais fixos de remuneração e pela retenção de valores em contas privadas das fundações de apoio (fundos de apoio institucional) ; 
 (...) 
Achado 4 - As resoluções da IFES não observam o disposto no item 8.1.18 da Decisão 404/2002-TCU-Plenário, reiterada através do Acórdão 2466/2007-TCU-Primeira Câmara, segundo o qual o valor do ressarcimento deve ser definido com base no efetivo uso do patrimônio da Universidade (UFPR) 
Achado 5 - Previsão indevida de retenção de percentuais de receita para 'fundos de apoio institucional' ou similares (UFMG, UFERSA e UFAC) (grifou-se) 
172. 	Verifica-se, portanto, conforme evidenciado naqueles excertos, que a prática de estabelecer percentuais fixos para compensação da UFSC, por utilização de seus recursos humanos e materiais, está em dissonância com a jurisprudência deste Tribunal, que exige, sempre, a efetiva utilização dos recursos a serem ressarcidos.
173. 	E a jurisprudência encontra fundamento no Art. 6º da Lei 8.958/1994, que, apesar de autorizar que as fundações de apoio utilizem bens e serviços das instituições apoiadas na condução dos projetos de que trata a norma, preconiza que a correspondente indenização seja previamente definida para cada projeto. 
174. 	No mesmo sentido, o regulamento daquele diploma legal, o Decreto 7.423/2010, estabelece o seguinte:
Art. 9º (...) 
§ 2º O uso de bens e serviços próprios da instituição apoiada deve ser adequadamente contabilizado para a execução de projetos com a participação de fundação de apoio e está condicionado ao estabelecimento de rotinas de justa retribuição e ressarcimento pela fundação de apoio, nos termos do art. 6º da Lei nº 8.958, de 1994.    
175. 	Ante essa realidade normativa, não se pode considerar 'justa' a retribuição que tenha por fundamento percentual fixo, válido indistintamente para todos os vínculos com as fundações de apoio, e que não considere, portanto, os efetivos custos incorridos em cada projeto.
176. 	Na situação analisada, a UFSC, em resposta à diligência desta unidade técnica (peça 26, p. 3) , informou que, apesar de aplicar percentual do valor do Projeto em exame para determinar o montante a ser ressarcido pela Fepese, a retenção não foi efetivada por aquela Universidade. Informou ainda que, apesar da falta de retenção, foram efetivamente utilizados recursos do Departamento de Jornalismo.
177. 	Ainda que, no presente caso, não tenha sido feita a retenção prevista, a desconformidade que se discute tem escopo mais amplo, alcançando a mera previsão genérica de ressarcimento baseado em percentuais fixos, tal qual verificado nas normas da UFSC.
178. 	Assim, para corrigir essa distorção, propõe-se determinar à UFSC que anule os dispositivos normativos que veiculam essa regra.
28.	O mencionado art. 6º da Lei 8.958/1994, com a redação dada pela Lei 12.863/2013, estabelece:
Art. 6º No cumprimento das finalidades referidas nesta Lei, poderão as fundações de apoio, por meio de instrumento legal próprio, utilizar-se de bens e serviços das IFES e demais ICTs apoiadas, pelo prazo necessário à elaboração e execução do projeto de ensino, pesquisa e extensão e de desenvolvimento institucional, científico e tecnológico e de estímulo à inovação, mediante ressarcimento previamente definido para cada projeto.
29.	Ademais, conforme bem destacou a Serur, o Decreto 7.423/2010, além de estipular que o uso de bens e serviços da instituição apoiada (IFES) deve ser adequadamente contabilizado para a execução de projetos com a participação de fundação de apoio e estar condicionado ao estabelecimento de rotinas de justa retribuição e ressarcimento, seu art. 6º, §1º, inciso II, estabeleceu que "os projetos desenvolvidos com a participação das fundações de apoio devem ser baseados em plano de trabalho, no qual sejam precisamente definidos (...) os recursos da instituição apoiada envolvidos, com os ressarcimentos pertinentes, nos termos do art. 6º da Lei 8.958, de 1994".
30.	Como se observa, o plano de trabalho é o documento que, previamente, detalha e contabiliza o custo dos bens e serviços da IFES que serão utilizados pela Fundação de Apoio, estabelecendo dessa forma "rotinas de justa retribuição e ressarcimento pela fundação de apoio".
31.	Assim, uma vez alinhado aos referidos dispositivos legais, mantenho o subitem 9.5 da decisão recorrida nos seus exatos termos.
	Ante o exposto, acompanhando o posicionamento da Serur, VOTO por que este Colegiado adote a minuta de acórdão que ora submeto à aprovação.
TCU, Sala das Sessões, em 6 de outubro de 2021.
Ministro JOÃO AUGUSTO RIBEIRO NARDES 
Relator